臺灣高等法院高雄分院刑事判決　　　　　　　　九十一年度上更(一)字第一四號
　　上　訴　人
　　即　被　告　甲○○
　　指定辯護人　本院公設辯護人　孫妙岑
右上訴人因違反槍砲彈藥刀械管制條例等案件，不服臺灣高雄地方法院八十九年度重
訴字第六號中華民國九十年一月十九日第一審判決（起訴案號：臺灣高雄地方法院檢
察署八十八年度偵字第二三六九五號），提起上訴，經判決後，由最高法院發回更審
，本院判決如左：
    主  文
原判決關於未經許可，製造爆裂物及其執行刑部分均撤銷。
甲○○未經許可，製造爆裂物，未遂，處有期徒刑年捌月，併科罰金新台幣壹拾貳
萬元，罰金如易服勞役，以新台幣玖佰元即銀元佰元折算壹日。扣案土製爆裂物壹
枚、炸彈引線貳包、定時器個、水銀引爆開關陸個、黑色火藥壹瓶、ＴＮＴ火藥壹
瓶，均沒收。
    事  實
一、甲○○未經許可，於民國八十七年十月五日（即八十七年中秋節）前數日，起意
    製造具殺傷力之爆裂物，在高雄縣林園鄉○○村○○路四十九號住處，以直徑五
    ．三公分、高十二公分、厚約０．四公分之硬紙筒為容器，內裝自爆竹拆解而得
    之黑色火藥約一百二十公克，兩端各塞入一團衛生紙，並各黏貼一直徑五．三公
    分之薄紙片封口，造成密閉之爆裂空間，欲製造爆裂物，因尚未加裝炸彈引線而
    未能製成具破壞性與殺傷力之爆裂物。嗣於八十八年九月二十一日下午十一時許
    ，為警在其上開鳳芸路住處查扣未具殺傷力之土製爆裂物一枚、供製造爆裂物之
    黑色火藥一瓶、ＴＮＴ火藥一瓶、炸彈引線二包、定時器三個、水銀引爆開關六
    個等物（甲○○另犯未經許可，持有子彈、加重竊盜及常業重利罪部分業經本院
    及最高法院分別判決確定）。
七、案經高雄縣警察局移送臺灣高雄地方法院檢察署檢察官偵查起訴。
    理  由
一、訊據上訴人即被告甲○○固坦承有將黑色火藥裝入硬紙筒中，兩端再以紙張粘貼
    密封而製有上開查獲之物等事實，惟辯稱：伊不是要製造爆裂物，係為防潮才把
    黑色火藥放入硬紙筒內，該紙筒並沒有爆破力，非爆裂物云云。經查：被告甲○
    ○製造爆裂物未遂之事實，業據其於警訊時供認：「（問：警方查扣之所有證物
    ，其來源為何？分別作何用途？）．．．黑色火藥取自鞭炮、ＴＮＴ火藥取自霰
    彈，都準備作土製炸彈材料」「（問：你改造槍械及製造土製炸彈用途如何？）
    因為好玩」（見八十八年九月二十二日警訊筆錄）「（問：你製造土製炸彈過程
    如何？）我是將硬紙管一邊封閉，然後裝入黑色火藥，再加入引信後封閉，若要
    具有殺傷力，就另外填加鋼珠或鐵釘，若要定時引爆，再加裝定時器即可」「黑
    色火藥我是從商店買回來之鞭炮取下的。ＴＮＴ炸藥，我是從射擊協會靶場所竊
    取之霰彈內之火藥取下的，引信是我在鞭炮店買的，水銀開關是我在電子專賣店
    買的，鋼珠是我在承軸店購買來的．．．」等語不諱（見八十八年九月二十九日
    警訊筆錄），並於偵查中一再承稱：「警訊實在，無刑求」等情明確（見偵查卷
    第二十頁、四十頁、七四頁、九十頁、九八頁），足徵其所辯係為防潮才把黑色
    火藥放入硬紙筒內等語，委不足採。至被告於原審辯稱上開扣押物與製造爆裂物
    無關，係遭刑求始為如此供述云云，惟被告係於八十八年九月二十二日及同年月
    二十九日供述上開扣押物係供製造爆裂物之用，而遲至八十九年四月十一日於原
    審調查時始具狀稱遭刑求，顯與常情不合，況被告復未提出相關事證以佐其說，
    所辯無非卸責之詞，不足採信。又上開扣案裝有火藥之硬紙筒，係以直徑五．三
    公分、高十二公分、厚約０．四公分之硬紙筒為容器，內裝黑色火藥約一百二十
    公克後，兩端各塞入一團衛生紙，並各黏貼一直徑五．三公分之薄紙片封口，利
    用投擲後撞擊點火引爆，原認係具破壞性與殺傷力之土製爆裂物，此有內政部警
    政署刑事警察局八十八年十月十三日刑偵五字第一○○三一○號爆炸（裂）物鑑
    驗通知書附卷可稽（見偵查卷第一一五頁）。嗣經本院前審囑託法務部調查局鑑
    定系爭物體結果，認該物體所裝者為黑火藥，常見於市售火工製品（鞭炮）中，
    為製造一般土製爆裂物不可或缺之必要物品，惟依該物體拆解後之物件（即指火
    藥、硬紙筒、薄紙片、衛生團），尚無法瞭解該爆裂物原始構造裝置，從而研判
    、評估其可能破壞性及是否具有殺傷力，有該局九十年九月三日（九○）陸（三
    ）字第九○○五四四七二號鑑定通知書在卷為佐（見本院上訴卷第一七四頁），
    二者對於扣案之物體是否為具破壞性與殺傷力之土製爆裂物，鑑定意見未合。經
    本院再函詢內政部警政署刑事警察局就前開鑑驗通知書所謂「利用投擲後撞擊點
    火引爆」之意義為何？經其函覆：「黑色火藥性極敏感，遇熱、摩擦、撞擊、高
    溫或火花，在密閉空間條件適當時，即能引爆。該鑑驗通知書載稱：『利用投擲
    後撞擊點火引爆』，係指紙筒與其他物體相撞，或經點火引燃填塞之衛生紙、紙
    筒等燃及火藥，均能引爆。該證物之結構、係火藥裝入容器內，直接點火引燃火
    藥或火藥本身經投擲後撞擊、摩擦，均能引爆，無須引爆裝置」等語，有該局九
    十一年五月二十八日刑偵五字第○九一○一二六八一號函在卷可參，惟經本院另
    函請內政部警政署刑事警察局轉經國防部聯合後勤司令部軍品鑑定測試處鑑驗結
    果認：「證物黑藥壹包經成分分析，判定非屬軍用級黑藥而係民間爆竹之煙火劑
    。以此研判『土製炸彈』拆解前狀態，難以投擲方式引爆，但能以爆竹蕊或電火
    花等方式引燃，若儲存於侷限空間之紙容器內，一旦以『炸彈引線』引燃將產生
    爆炸，對周遭人、物產生殺傷或毀損。」等語明確，有內政部警政署刑事警察局
    函附國防部聯合後勤司令部軍品鑑定測試處九十一年九月十三日（九一）跋鋒字
    第二二四九號函致本院可憑。綜合上開鑑驗結果，堪認該扣案之物體拆解前狀態
    ，雖尚難以投擲方式引爆，但能以爆竹蕊或電火花等方式引燃，且被告將其儲存
    於侷限空間之紙容器內，一旦以「炸彈引線」引燃將產生爆炸，對周遭人、物仍
    有產生殺傷或毀損之虞，自難謂無製成爆裂物之抽象危險存在，應屬製造爆裂物
    未遂甚明。被告辯稱該紙筒並沒有爆破力，非爆裂物云云，顯不足採。此外，復
    有未具殺傷力之土製爆裂物一枚、供製造爆裂物之黑色火藥一瓶、ＴＮＴ火藥一
    瓶、炸彈引線二包、定時器三個、水銀引爆開關六個等物扣案可資佐證，被告罪
    證明確，其犯行洵堪認定，應予依法論科。
二、查被告甲○○未經許可，製造爆裂物未遂，核其所為，係犯槍砲彈藥刀械管制條
    例七條第五項、第一項之未經許可，製造爆裂物未遂罪。其已著手製造爆裂物行
    為之實施而未遂，為未遂犯，依刑法第二十六條前段之規定，按既遂犯之刑度減
    輕之。被告於行為後槍砲彈藥刀械管制條例雖於民國八十九年七月五日及九十年
    十一月十四日修正，惟關於未經許可，製造爆裂物之槍砲彈藥刀械管制條例第七
    條之規定，並未修正，自無比較新舊法之必要。
三、原審就此部分據以論罪科刑，固非無見，惟查（一）被告所犯係未經許可，製造
    爆裂物未遂罪，已如前述，原判決逕依內政部警政署刑事警察局鑑驗結果，認被
    告係製造具破壞性與殺傷力之土製爆裂物，而認觸犯未經許可，製造爆裂物既遂
    罪，尚有未洽。（二）九十年十一月十四日修正前槍砲彈藥刀械管制條例第十九
    條第一項固規定：「犯第七條之罪，經判處有期徒刑者，應於刑之執行完畢或赦
    免後，令入勞動場所，強制工作，其期間為三年。」，然本法條業經於九十年十
    一月十四日修正刪除。依刑法第二條第二項規定，保安處分適用裁判時之法律，
    故原判決諭知被告應於刑之執行完畢或赦免後，令入勞動場所強制工作三年，於
    法即有未合。被告上訴意旨否認犯罪，雖無理由，但原判決此部分既有可議，自
    應由本院將之連同執行刑部分予以撤銷改判。爰審酌被告製造土製爆裂物未遂，
    對社會治安及他人生命、身體之安全危害非輕，惟犯後坦承部分犯行，態度尚佳
    ，且前未曾受有期徒刑以上刑之宣告等一切情狀，量處如主文第二項所示之刑，
    併科罰金部分，並諭知易服勞役之折算標準。扣案之黑色火藥一瓶、ＴＮＴ火藥
    一瓶，均屬被告所有供製造爆裂物之材料，已經被告在警卷陳明，另扣案之炸彈
    引線二包、定時器三個、水銀引爆開關六個，均屬可供製造爆裂物之材料，有前
    開內政部警政署刑事警察局爆炸（裂）物鑑驗通知書在卷可稽，且被告於警訊亦
    供明製造爆裂物之過程係將火藥、引信裝入硬紙管封閉，若要定時引爆，再加定
    時器等語，是扣案黑色火藥一瓶、ＴＮＴ火藥一瓶、炸彈引線二包、定時器三個
    、水銀引爆開關六個，均屬被告所有供製造爆裂物之材料自明，均應依刑法第三
    十八條第一項第二款規定，宣告沒收。
據上論結，應依刑事訴訟法第第三百六十九條第一項前段、第三百六十四條、第二百
九十九條第一項前段，槍砲彈藥刀械管制條例第七條第五項、第一項，刑法第十一條
前段、第二條第二項、第四十二條第二項、第三十八條第一項第二款，罰金罰鍰提高
標準條例第二條，判決如主文。
本案經檢察官朱文彬到庭執行職務。
中    華    民    國      九十一      年      十一      月     十三   日
                              臺灣高等法院高雄分院刑事第八庭
                                  審判長法官  郭雅美
                                        法官  張盛喜
                                        法官  裕斗
右正本證明與原本無異。
如不服本判決，應於判決送達後十日內向本院提出上訴狀，其未述理由者並應於提
出上訴狀後十日內向本院補提理由書（應附繕本）。
                                      書記官  吳福連
中    華    民    國      九十一      年      十一      月     十三   日
附錄本判決論罪科刑法條
槍砲彈藥刀械管制條例第七條第一項、第五項：
未經許可，製造、販賣或運輸火砲、肩射武器、機關槍、衝鋒槍、卡柄槍、自動步槍
、普通步槍、馬槍、手槍或各類砲彈、炸彈、爆裂物者，處死刑、無期徒刑或七年以
上有期徒刑；處徒刑者，併科新台幣三千萬元以下罰金。
第一項至第三項之未遂犯罰之。
